【裁判字號】    88,上,50
【裁判日期】    900308
【裁判案由】    塗銷土地抵押權登記等
【裁判全文】
臺灣高等法院花蓮分院民事判決  八十八年度上字第五十號
      上  訴  人  甲○○
      訴訟代理人  葉源龍律師
      被  上訴人  丁○○
右當事人間塗銷土地抵押權登記等事件，上訴人對於中華民國八十八年五月十日臺灣
花蓮地方法院八十八年訴字第五五號第一審判決提起上訴，本院判決如左：
      主      文
原判決關於被上訴人丁○○、丙○○勝訴部分，及訴訟費用（除確定部分外）之裁判
廢棄。
右廢棄部分被上訴人丁○○、丙○○在第一審之訴駁回。
第一、二審訴訟費用（除確定部分外），由被上訴人負擔。
      事      實
甲、上訴人方面：
  一聲明：求為判決：
    (一)原判決關於被上訴人丁○○、丙○○部分廢棄。
    (二)右廢棄部分，被上訴人在第一審之訴駁回。
  二陳述：除引用原判決書之記載外，補稱：
    (一)被上訴人與乙○○（乙○○部分業經撤回上訴，而告確定；故減縮對被上訴人
      二人之債權額為新台幣一百萬元，抵押權所擔保之金額為新台幣一百二十萬元
      ）委託訴外人王秀雄共同向上訴人借款新台幣（下同）一百五十萬元之前，即
      將其印鑑章、印鑑證明、土地所有權狀交付王秀雄，俾辦理抵押權設定登記供
      清償之擔保。被上訴人與乙○○另共同簽發一百五十萬元本票一紙，且分別書
      立委託承諾書各乙紙授權王秀雄借款，王秀雄於民國（下同）八十六年十二月
      卅日收受上訴人交付之一百三十八萬元（先扣除三個月之利息十二萬元）後，
      另交付上訴人一百五十萬元借據一紙，該借據係由被上訴人與乙○○共同立據
      ，見證人為王秀雄及乙○○之子杜義建，杜義建除蓋印外，另按指印，有該借
      據及上開本票、委託書等影本附原審卷可稽。而被上訴人確有委託王秀雄向上
      訴人借款，並迭經王秀雄結證屬實，有筆錄在卷足憑。又前開本票發票人及借
      據立據人所蓋印章皆為被上訴人之印鑑章，被上訴人皆不爭執，足證被上訴人
      委託王秀雄共同向上訴人借款一百五十萬元，以其不動產設定抵押供清償之擔
      保，對於上訴人均應負授權人之責任。
    (二)被上訴人丙○○已於八十八年三月四日在原審自認委託王秀雄借款，雖陳稱：
      「我是委託王秀雄去銀行貸款，不是去向私人借錢」，嗣於八十八年四月一日
      在原審否認委託王秀雄辦理貸款之事，惟均未舉證以實其說。乙○○於原審雖
      諉稱不知道委託王秀雄借款情事，惟其子即證人杜義建於八十八年五月四日在
      原審明確證稱：「借錢之事，我父親是知道的」，有該筆錄在卷可證。乙○○
      死亡後，杜義建復與上訴人達成和解，清償部分借款，上訴人因而就此部分撤
      回上訴。至於被上訴人丁○○雖否認委託王秀雄向上訴人借款，陳稱：「我是
      委託王秀雄辦過戶給我兒子」云云，惟查被上訴人委託王秀雄共同向上訴人借
      款一百五十萬元，屆期未清償，經上訴人催討，丁○○應允償還其中之三分之
      一，連同遲延利息，於八十七年七月廿九日與其妻楊玉妹共同簽發八十八年二
      月一日到期，金額六十五萬元之本票一紙交上訴人收執，有該本票影本一紙可
      稽，而該本票確係丁○○與其妻共同簽發，並經鑑定無訛；凡此在在足以證明
      被上訴人在原審之主張俱非真實。
    (三)被上訴人均由自己之行為表示以代理權授與訴外人王秀雄，自不得以被上訴人
      與王秀雄間之爭執對抗上訴人，是王秀雄於原審提出之委託書縱有瑕疵，依據
      民法第一百六十九條前段規定，被上人仍應負授權人之責任。蓋被上訴人為貸
      款而交付王秀雄印鑑章、印鑑證明、土地所有權狀，衡諸常情，必然悉知係為
      供清償之擔保而設定抵押之用，尤以王秀雄交付上訴人由被上訴人共同簽發之
      一百五十萬元本票一紙，其發票人印章皆為被上訴人之印鑑章，上訴人收受該
      本票而交付王秀雄貸款，縱使該本票確係王秀雄所偽造，被上訴人仍不能脫免
      授權人之責任，最高法院五十六年台上字第二一五六號判例亦採此見解。
    (四)綜上所述，足證原判決徒以被上訴人出具之委託書顯有瑕疵，遽認上訴人未向
      被上訴人查證即將借款交付王秀雄，與經驗法則有違而為上訴人敗訴之判決，
      於法即非有據，請求廢棄改判如上訴聲明。
三、證據：除引用原審立證方法外，補提丁○○簽發之本票二紙，並聲請鑑定該二張
    本票之筆跡、印文、指印是否相同。
乙、被上訴人方面：
一、聲明：求為判決：上訴駁回。
二、陳述：除引用原判決書之記載外，丁○○補稱：十七萬元本票部分是另外直接向
    上訴人借的，沒有簽發六十五萬元本票，也沒有拿到王秀雄給的錢。
三、證據：除引用原審立證方法外，補提本件抵押權設定登記申請資料影本一份，並
    聲請傳訊證人王秀雄及王長盛。
      理      由
一、本件被上訴人在原審起訴主張其等並未向上訴人借貸金錢，亦未將如附件一所示
    之不動產設定抵押權予上訴人，而請求確認債權不存在，並塗銷如附件二所示之
    抵押權等語。上訴人則以被上訴人係委託王秀雄前來借貸，有委託承諾書並設定
    如附件二所示之抵押權予上訴人，被上訴人應該負授權人責任等語，資為抗辯。
二、本件上訴人主張被上訴人書立委託承諾書予王秀雄，並將其等之印鑑章、印鑑證
    明、土地所有權狀交予王秀雄，由王秀雄持上訴人之前開文件，以被上訴人之名
    義向上訴人借貸一百五十萬元，並以被上訴人所有如附件一所示之不動產設定抵
    押權予上訴人等情，業據被上訴人所舉之證人王長盛、王秀雄證述甚詳，並有被
    上訴人所提之抵押權設定登記申請資料影本一份，及上訴人所提之委託承諾書影
    本二件、如附件二所示之他項權利證明書影本一件、本票影本一件等在卷可資佐
    證，故上訴人此部份主張堪認為真實。
三、被上訴人丁○○雖辯稱係委託王秀雄去辦理過戶土地給伊兒子云云；被上訴人丙
    ○○則抗辯係委託王秀雄前去辦理撤銷查封、向銀行貸款及合建之事云云。惟其
    等所舉之證人王長盛、王秀雄，均在本院證稱被上訴人等係委託王秀雄以如附件
    一所示之不動產向金主抵押借款，丁○○家人並曾收受王秀雄借得之部分款項等
    語（詳本院卷第一二九、一三０、一三九、一四０頁）；核與被上訴人丁○○之
    配偶揚玉妹在原審證述確有收受王秀雄借得之款項情節（詳原審卷第五七頁），
    及被上訴人丙○○承認為其簽立之委託承諾書內容相符。此外，被上訴人等就前
    開抗辯並無其他舉證以實其說，自難採憑。
四、按代理人於代理權限內，以本人名義所為之意思表示，直接對本人發生效力，民
    法第一百零三條第一項定有明文。綜上所述，本件被上訴人等既委託王秀雄以如
    附件一所示之不動產抵押借款，而王秀雄代理被上訴人等向上訴人借貸之款項又
    未超出被上訴人等所簽立委託承諾書約定之一百五十萬元，是被上訴人自應負授
    權人責任。從而，被上訴人等請求確認其等與上訴人間無債權債務關係，及塗銷
    如附件二所示之抵押權，即無理由，不能准許。原審依被上訴人等之請求，所為
    對上訴人不利之判決，即有未合，上訴論旨執是指摘原判決不當，求予廢棄，為
    有理由，應予廢棄改判如主文所示。另上訴人因撤回對乙○○部分之上訴，而減
    縮對被上訴人二人之債權額為一百萬元，及抵押權所擔保之金額為一百二十萬元
    ，附此敘明。
五、兩造其餘之攻擊或防禦方法及未經援用之證據，經本院斟酌後，認為均不足以影
    響本判決之結果，自毋庸逐一詳予論駁，併此敘明。
據上論結，本件上訴為有理由，依民事訴訟法第第四百五十條、第七十八條，判決如
主文。
中      華      民      國      九十    年      三      月      八      日
                                    審判長法官  吳  鴻  章
                                          法官  張  健  河
                                          法官  林  德  盛
右為正本係照原本作成。
如不服本判決，應於收受送達後二十日內向本院提出上訴書狀，其未表明上訴理由者
，應於提出上訴後二十日內向本院補理由書狀( 均須按他造當事人之人數附繕本 )上
訴時應提出委任律師或具律師資格之人之委任狀；委任有律師資格者，另應附具律師
及格證書及釋明委任人與受任人有民事訴訟法第四百六十六條之一第一項但書或第二
項( 詳附註 )所定關係之釋明文書影本。
                                  法院書記官  盧  夷  狄
中      華      民      國      九十    年      三      月      八      日
附  註：
對於第二審判決上訴，上訴人應委任律師為訴訟代理人。但上訴人或其法定代理人具
有律師資格者，不在此限。
上訴人之配偶、三親等內之血親、二親等內之姻親，或上訴人為法人、中央或地方機
關時，其所屬專任人員具有律師資格並經法院認為適當者，亦得為第三審訴訟代理人
。


司法院資訊處製作；財團法人民間司法改革基金會備份。
